臺灣臺東地方法院刑事判決　　　　　　　　　　　　　　九十三年度訴字第八四號
　　公　訴　人　臺灣臺東地方法院檢察署檢察官
　　被　　　告　乙○○
　　指定辯護人　本院公設辯護人　甲○○
右列被告因公共危險案件，經檢察官提起公訴（九十三年度偵字第九九一號），本院
判決如左：
    主  文
乙○○放火燒燬現非供人使用之他人所有住宅，未遂，處有期徒刑貳年，緩刑伍年，
緩刑期間付保護管束。
扣案之打火機壹個沒收。
    事  實
一、乙○○原與其兄長李金里及嫂嫂丙○○一家人共同居住在李金里位於臺東縣東河
    鄉北源村三鄰柑桔林二四號之住處，於民國九十二年四月間，李金里去世後，上
    開住處即由丙○○及其子女共同繼承所有，然丙○○卻攜同子女搬離該處（且未
    居住在該處），僅剩乙○○一人，乙○○遂央求丙○○返家共同居住，遭丙○○
    拒絕，以致懷恨在心，竟於意識清醒之情況下，一再飲用米酒，且越想越不甘心
    ，詎於九十二年九月十四日下午三時三十分許，因酒後心情不佳，在上開丙○○
    已搬離而現非供人使用之住宅，基於放火之故意，並能預見床鋪上之衣服起火將
    會延燒到屋內丙○○及其子女所繼承所有之住宅內極易著火之木造門扇、樑椽、
    天花板、窗框等而燒燬房屋，卻不違背其本意，而仍執意為之，並以打火機點燃
    丙○○之前遺留在該屋內之衣物，並將該點燃之衣物放置於床鋪上，致該衣物著
    火後，火勢果蔓延到前揭住宅內之床鋪、藤椅、衣櫥等雜物，李金里則在屋外觀
    看火勢，幸經附近住戶江中立及時發現，請路過之王國慶打電話請消防隊搶救，
    除上開床鋪、藤椅、衣櫥等雜物燒焦、該屋木製部分遭燻黑、有碳化現象外，該
    住宅之重要結構並未喪失原本之效用而未達燒燬住宅之程度。
二、案經臺東縣警察局成功分局報請臺灣臺東地方法院檢察署檢察官偵查起訴。
    理  由
一、訊據被告乙○○對於右揭犯罪事實均坦承不諱，核與證人丙○○、江中立等人分
    別於警詢及偵查中證述之情節相符，而被告持打火機以點燃衣物之方式致火勢延
    燒上開住宅，然該住宅之重要結構尚未喪失原本效用達未遂之程度等情，亦經證
    人即臺東縣消防局火災調查課隊員丁○○到庭結證屬實，且有現場圖二張、臺東
    縣消防局火災調查報告書（含火災原因調查報告書摘要、火災現場勘查人員紀錄
    、火災現場勘查紀錄及原因研判、火災出動觀察紀錄、火災現場平面圖及物品配
    置圖及火災現場照片資料）一份、現場照片十八幀等在卷可稽，此外，並有打火
    機一只扣案可資佐證。是被告之自白顯與事實相符，堪認被告縱火之犯行明確。
二、至公設辯護人辯護意旨辯稱：(1)被告主觀上並無放火燒毀房屋之故意；(2)且被告
    當時有飲酒已處於精神耗弱狀態乙節。
（一）按行為人對於構成犯罪之事實，預見其發生而其發生並不違背其本意者，以故
      意論，刑法第十三條第二項定有明文。訊之被告於警詢中供稱：「我請她回來
      但她不肯返家，不再照顧我這個行動不便之人生活起居，所以愈想愈不甘心就
      放火燒燬她的衣服及房子，因為她不想回來，我就燒她的衣服，也不管房子是
      否也會被燒毀。」、「以自己的打火機點燃後，就離開房間走出屋外，在房子
      對面看直到有人來救火」等語，顯見被告固僅係點燃證人丙○○之衣物，惟該
      衣服著火後，被告即將之丟置在床上，任由燃燒，顯有延燒該屋其餘部分之可
      能，被告既可預見，卻不顧著火而在屋外觀看火勢，足見火勢縱使燃燒該屋，
      亦不違背其本意，則被告主觀上有放火燒燬該屋之不確定故意，應無疑義。
（二）又被告當日為警查獲時，呼氣中酒精濃度為每公升一點零六毫克，且被告當時
      因為酒醉精神狀況不佳，未能製作筆錄等情，有酒精測試值一紙及九十二年九
      月十四日晚上七時四十分之警詢筆錄在卷可參，足見被告在縱火當時，確有因
      飲酒後而導致精神狀況較一般常人為差，而影響其感覺和判斷能力之情形，再
      佐以被告亦自承係因情緒不佳才飲酒，且愈想愈不甘心等語，是以被告當日放
      火燒燬住宅未遂之異常舉動，應係源自於酗酒及一時衝動所致，並無心神喪失
      或精神耗弱之情形；然縱令被告當時飲酒過量而使認知、判斷能力稍遜於通常
      情形，惟其飲酒之初仍有充分之意思決定自由，自當預見酒後縱火行為引起發
      生危險侵害他人法益，猶執意飲酒而降低自己之注意能力，依「原因自由行為
      」理論，被告尚不得依其飲酒後之精神狀態冀圖免責。
（三）綜上，本件事證明確，被告之犯行堪以認定。
二、按刑法第一百七十三條第一項之放火罪，係以放火燒燬之住宅或建築物等現既供
    人使用或有人所在，依通常情形往往因放火結果遭受意外之危害，為保護公共安
    全起見，特為加重處刑之規定。故該條項所稱之人，當然係指放火人犯以外之人
    而言，如果前項住宅或建築物，即為放火人犯自行使用或祇有該人犯在內，則其
    使用或所在之人，已明知放火行為並不致遭受何種意外危害，自不能適用該條項
    處斷；又如果被燒燬之住宅或建築物，即為放火人犯自行使用，或祇有該犯在內
    ，則其使用或所在之人已明知放火行為，並不致遭受何種意外危害，自不能適用
    該條項（即刑法第一百七十三條第一項）處斷，最高法院著有二十八年上字第三
    二一八號判例及四十五年度台非字第八十五號判決意旨可供參照。本件被告雖燒
    毀上開房屋內之床鋪、衣櫥等物，惟該住宅本身之重要結構因即時搶救得宜而未
    同時燒毀，核其所為，係犯刑法第一百七十四條第四項、第一項之放火燒燬現非
    供人使用之他人所有住宅未遂罪。又上開房屋原係被告之兄李金里所有，且為李
    金里與妻小共同居住之住宅，而李金里去世後則由丙○○及其子女共同繼承為彼
    等所有，然丙○○自李金里去世後，即偕同子女搬離該處，迄未居住在上址，僅
    剩被告一人獨居該處等情，為被告所不否認；又本件住宅與相鄰之房屋間隔五十
    公尺之遠，另一邊則為斜坡，此觀卷附現場圖即明（見九十二年核退字第六八二
    號偵查卷第二十頁），就公共安全言，並未具有不可分性，則該住宅縱使燃燒，
    亦難延燒至旁邊之房屋，是依前揭判例及判決意旨意旨，本件被告縱火之標的核
    與刑法第一百七十三條第一項所謂「現供人使用之住宅」尚有不同，且上開判例
    雖歷時久遠，惟援用迄今並未遭廢止，是公訴人認被告係犯刑法第一百七十三條
    第一項之罪，尚有未洽，惟起訴之基本社會事實相同，爰依法變更起訴法條。至
    起訴書固認被告之行為已達既遂乙節，然本院經傳訊證人丁○○證稱房屋之主要
    結構並未損壞，門窗、柱子均仍可使用等語，足認本件房屋主要結構並未喪失效
    用，僅屬於未遂之狀態，此部分業經檢察官到庭更正，併此敘明。再者，放火燒
    燬現非供人使用之他人所有住宅罪，其直接被害法益，為一般社會之公共安全，
    雖同時侵害私人之財產法益，但仍以保護社會公安法益為重，況放火行為原含有
    毀損性質，而放火燒燬現供人使用之住宅罪，自係指供人居住房屋之整體而言，
    應包括墻垣及該住宅內所有設備、傢俱、日常生活上之一切用品。故一個放火行
    為，若同時燒燬住宅與該住宅內所有其他物品，無論該其他物品為他人或自己所
    有，與同時燒燬數犯罪客體者之情形不同，故本件均不另成立刑法第一百七十五
    條第一項或第二項放火燒燬住宅以外他人或自己所有物罪。又被告已著手於放火
    行為，而未至燒燬之既遂結果，為未遂犯，應依刑法第二十六條前段規定減輕其
    刑。審酌被告之生活狀況、智識程度淺薄、犯罪動機係因要求其丙○○共同居住
    遭拒而情緒不佳、竟縱火燒毀住宅之手段、目的，惟幸即時撲滅，尚未釀成過鉅
    之災害，及其犯後坦承犯行等一切情狀，量處如主文所示之刑。又查被告前未曾
    受有期徒刑以上刑之宣告，此有本院臺灣高等法院被告全國前案紀錄表一件在卷
    可憑，其因一時失慮，致罹刑典，經此教訓，當知所警惕，信無再犯之虞，本院
    綜核各情認對被告所宣告上開之有期徒刑以暫不執行為適當，爰併予宣告緩刑五
    年，以啟自新。惟被告已值壯年，不思以勞力自力更生，竟因情緒不佳飲酒後縱
    火洩憤，顯無法治觀念，本件應交付觀護人輔導，俾導正其思想，學習情緒管理
    ，以輔其避免再因情緒不穩之影響而觸法，是於前開緩刑期間交付保護管束。至
    扣案之打火機一只，係被告所有供放火犯行所用之物，業據被告供承在卷，應依
    刑法第三十八條第一項第二款規定沒收。
據上論斷，應依刑事訴訟法第二百九十九條第一項前段、第三百條，刑法第一百七十
四條第一項、第四項、第二十六條前段、第三十八條第一項第二款、第七十四條第一
款、第九十三條第一項，判決如主文。
本案經檢察官戊○○到庭執行職務。
中      華      民      國    九十三    年      九      月      八      日
                                  臺灣臺東地方法院刑事第二庭
                                       審判長法  官  蔡勝雄
                                             法  官  鄭峻明
                                             法  官  林卉聆
右正本證明與原本無異。
如不服本判決，應於判決送達後十日內向本院提出上訴狀。（須附繕本）
「切勿逕送上級法院」
                                             書記官  蘇  豫
中      華      民      國    九十三    年      九      月      八      日
本案論罪科刑法條摘要：
中華民國刑法第一百七十四條第一項
放火燒燬現非供人使用之他人所有住宅或現未有人所在之他人所有建築物、礦坑、火
車、電車或其他供水、陸、空公眾運輸之舟、車、航空機者，處三年以上十年以下有
期徒刑。
中華民國刑法第一百七十四條第四項
第一項之未遂犯罰之。
